臺灣彰化地方法院刑事判決
111年度易字第711號
聲  請  人  臺灣彰化地方檢察署檢察官
被      告  江敏城


選任辯護人  賈俊益律師
上列被告因竊佔案件，經檢察官聲請以簡易判決處刑（111年度
偵字第3371號），本院認不宜以簡易判決處刑（原案號：111年
度簡字第764號），改依通常程序審理，因被告就被訴事實為有
罪之陳述，本院再改依簡式審判程序審理，茲判決如下：
    主    文
江敏城犯竊佔罪，處拘役貳拾日，如易科罰金，以新臺幣壹仟元
折算壹日。緩刑貳年。
未扣案之犯罪所得新臺幣貳萬參仟伍佰玖拾伍元沒收，於全部或
一部不能沒收或不宜執行沒收時，追徵其價額。
    犯罪事實
一、江敏城意圖為自己不法之利益，於民國108年7月24日前不久
    ，僱工在行政院農業委員會農田水利署彰化管理處（下稱彰
    化農田水利署）所經管之彰化縣○○市○○段000000000地號石
    笱主給7灌排系統水利用地，加蓋長1.2公尺、寬13公尺之水
    泥水溝蓋1座（下稱系爭水泥水溝蓋），以此方式竊佔彰化
    農田水利署之土地。
二、案經彰化農田水利署委請劉偉昌訴由彰化縣警察局員林分局
    報告臺灣彰化地方檢察署檢察官偵查後聲請簡易判決處刑。
    理    由
一、程序事項
　㈠按檢察官聲請以簡易判決處刑案件，經法院認為不得或不宜
    以簡易判決處刑者，應適用通常程序審判之，刑事訴訟法第
    452條定有明文。本案原經檢察官聲請以簡易判決處刑，惟
    本院認被告之犯罪事實尚有不明，仍有調查必要，不宜逕以
    簡易判決處刑，依刑事訴訟法第452條規定，改依通常程序
    審理。
　㈡本案被告江敏城所犯為死刑、無期徒刑、最輕本刑為3年以上
    有期徒刑或高等法院管轄第一審案件以外之罪，其於準備程
    序中就被訴事實為有罪之陳述，經本院告知簡式審判程序之
    旨，並聽取檢察官、被告及辯護人之意見後，本院認為適宜
    簡式審判程序，依刑事訴訟法第273條之1第1項規定，裁定
    行簡式審判程序，先予敘明。
　㈢又簡式審判程序之證據調查，不受刑事訴訟法第159條第1項
    、第161條之2、第161條之3、第163條之1及第164條至第170
    條規定之限制，同法第273條之2規定甚明。因此有關傳聞證
    據之證據能力限制規定無庸予以適用，且本案各項證據均無
    非法取得之情形，故本案以下所引證據，均得作為認定事實
    之證據。
二、認定犯罪事實所憑證據及理由
　㈠被告施作系爭水泥水溝蓋之時間，雖依聲請簡易判決處刑書
    所記載為107年5月15日至108年7月24日之間某日，惟此部分
    經本院訊問被告，被告稱其施作系爭水泥水溝蓋之時間為10
    8年7月間，最遲為24日等語（見本院卷第71頁），而卷內復
    無其他證據可資證明被告施作之確切時間，此部分應為有利
    於被告之認定，而認定被告施作系爭水泥水溝蓋之時間為10
    8年7月24日前不久，應先敘明。
　㈡前揭犯罪事實業據被告於本院審理中坦承不諱，核與證人即
    告訴代理人劉偉昌於警詢、偵訊及本院訊問與審理中、證人
    即告訴代理人楊勝名於本院訊問中之證述之情節大致相合（
    見偵卷第13頁至第15頁、第79頁至第81頁、本院卷第37頁至
    第38頁、第71頁至第75頁），復有彰化農田水利署110年4月
    29日函、同年12月23日函及檢送之妨害水利案件告發書、11
    1年4月12日函、行政院農業委員會農田水利署同年8月30日
    函、現場照片、地籍圖說明、地籍圖謄本、土地登記謄本、
    被告書寫之使用彰化農田水利會水利建造物申請書、切結書
    與檢附之相關證件、土地登記謄本、地籍圖謄本等資料（見
    偵卷第19頁至第63頁、本院卷第47頁）附卷可稽，足認被告
    前開任意性之自白與事實相符，堪以採信。
　㈢被告辯護人固為被告辯稱，依原有水泥水溝蓋之情形，客觀
    上並未排除告訴人對於不動產之支配關係，亦未建立新的占
    有支配關係等語。然依本院卷第51頁所示被告僱請怪手拆除
    系爭水泥水溝蓋之情形，可知系爭水泥水溝蓋覆蓋甚為嚴密
    ，已與道路合成一體，非以大型怪手無法移除，依此已堪認
    客觀上已經排除告訴人對於不動產之支配關係，亦已建立新
    的占有支配關係無誤。
　㈣又被告辯護人另為被告辯稱，被告此舉同時可幫助居民通行
    ，依此應不可認定被告有竊佔之不確定故意等語。然依偵卷
    第27頁之現場圖以觀，系爭水泥水溝蓋之施設，從中獲利最
    深者，厥為被告及其家人，鄰居利用之通行可謂鮮見，因此
    上述辯解亦難以成立。
　㈤所謂竊取（竊佔）行為是指以非暴力的和平手段，違反所有
    人或持有人之意思，或未得同意取得該持有物，並不以不知
    不覺，秘密或隱密的方法為必要（曾淑瑜，刑法分則編，新
    學林出版股份有限公司，2019年8月三版一刷，第604頁）；
    如同竊取不以秘密為之的解釋，公然為之者，亦屬竊佔，重
    點在是否違反他人的同意（許澤天，刑法各論㈠財產法益篇
    ，新學林出版股份有限公司，2018年8月二版一刷，第98頁
    ）。依此，早期有見解認為，若被告之竊佔行為非秘密為之
    ，即不成罪，該看法亦不成立。
　㈥學說固有認為，由於不動產所有權的取得是以登記為標準，
    已登記之不動產無法經由長期無權占有取得所有權，無法透
    過占有的外觀取得類似所有人的對物處分地位。因此本罪在
    性質上應是對他人所有不動產之僭越使用，保護法益乃是不
    動產之使用權。而從被害人角度來說，與竊盜罪被害人通常
    在實際上難以追索失物，而只能透過刑法一般預防來嚇阻竊
    盜的保護需求不同，不動產遭受竊佔的被害人，理論上亦可
    透過民事程序加以救濟，向竊佔者請求不當得利與排除無權
    占有，似無再行透過刑法保護的價值等語（許澤天，刑法各
    論㈠財產法益篇，新學林出版股份有限公司，2018年8月二版
    一刷，第95頁）。但此核屬立法形成之範圍，在刑法分則仍
    有處罰之情形下，即不能因此謂被告符合構成要件該當且違
    法有責之行為毋庸接受刑罰處罰。
　㈦被告於審理中已經承認，本件固有繼承之情況，被繼承人為
    其太太，但本件僱工鋪設系爭水泥水溝蓋均係伊所為，與伊
    太太無關等語（見本院卷第71頁），則本件亦無「繼承已經
    竊佔之不動產，不成立竊佔罪」法理之適用。
　㈧行政法規方面，違反水利法第78條之3規定者，主管機關得限
    期令行為人回復原狀、拆除、清除或適當之處理；屆期不遵
    行者，得按次處新臺幣（下同）1萬元以上20萬元以下罰鍰
    。而本件在排水設施上施設水泥水溝蓋應該當於水利法第78
    條之3第2項第1款之非經許可不得為之之行為。若此，似有
    是否可越過行政處罰逕以刑事處罰之疑義。然最高法院51年
    台上字第143號刑事裁判要旨謂：森林法第53條、第54條，
    雖有於他人森林內擅自開墾或設置工作物者，對於他人所受
    之損害，負賠償責任，違反本法者處以罰鍰之規定，但此項
    行政罰，並無阻卻刑罰之效力，如果上訴人等在保安林內竊
    佔土地開墾之所為，已與刑法上竊佔罪之構成要件相合，即
    不能因其另有行政罰之規定，而可免除刑責；同院91年度台
    上字第6260號刑事裁判要旨謂：刑法第146條之妨害投票罪
    ，其所謂使投票發生不正確之結果，並不僅指使候選人當選
    與否發生不正確之結果而言，凡使投票之選舉人數、候選人
    得票數發生不正確之結果亦包括在內。又，戶籍法對於虛偽
    不實之戶籍遷徙登記雖另有行政罰之處罰規定，亦不能執以
    認為該規定可排除刑法妨害投票罪規定之適用；再同院71年
    度台上字第7276號刑事裁判要旨謂：引擎號碼與原登記號碼
    不符者，道路交通管理處罰條例中，固有應處罰鍰之規定，
    係屬行政罰，其變造引擎號碼使用之行使偽造私文書刑責，
    仍不能解免。依此可知，並無上述有行政處罰之存在，即不
    能以刑事處罰之解釋空間。
　㈨綜上所述，本案事證明確，被告上開犯行，堪以認定，應予
    依法論科。
三、論罪科刑
　㈠按刑法第320條第2項之竊佔罪，係以意圖為自己或第三人不
    法之利益，而竊佔他人之不動產為其構成要件，則完成竊佔
    行為時，犯罪即已成立，以後之繼續狀態，乃不法狀態之繼
    續，是被告所為竊佔犯行，應僅論以一罪（最高法院66年台
    上字第3118號判決意旨參照）。是以，被告於108年7月24日
    前不久僱工在告訴人所經管之水利用地上施作系爭水泥水溝
    蓋，以此方式竊佔該地，而自其完成竊佔行為後，為竊佔狀
    態之繼續，僅成立一竊佔罪。是核被告所為，係犯刑法第32
    0條第2項之竊佔罪。
　㈡被告僱用不知情之真實姓名、年籍不詳之成年工人施作系爭
    水泥水溝蓋，係利用無犯罪故意之人實施其犯罪，為竊佔罪
    之間接正犯。
　㈢科刑審酌
　　爰以被告之行為責任為基礎，審酌：⑴被告未徵得告訴人之
    同意，即擅自以前揭方式占用國有土地，顯然缺乏尊重他人
    財產權之觀念、有害國家對於財產之維護及利用；⑵惟考量
    其犯後終能坦承犯行，態度尚可，且被告於收受彰化農田水
    利署110年4月29日函後即檢附相關資料填寫申請書、切結書
    ，申請許可農田水利設施兼做其他使用，惟因缺漏部分資料
    而未能完成申請，有前開函示、申請書、切結書及檢附之相
    關資料在卷可憑（見偵卷第23頁、第25頁、第47頁至第63頁
    ），復於本院審理中雇工拆除系爭水泥水溝蓋改以架作柵欄
    式活動溝蓋，亦有被告刑事準備程序書㈡狀附卷可參（見本
    院卷第51頁至第57頁），足認被告已有積極處理其行為所造
    成之後果；⑶兼衡其於本院審理中自陳：碩士畢業之教育程
    度，之前從事金融業，月入10萬多，喪偶，家裡尚有母親及
    2個小孩之家庭經濟狀況（見本院卷第71頁、第74頁）；⑷暨
    考量檢察官及告訴代理人於本院審理中之意見（見本院卷第
    72頁），核情量處如主文所示之刑，並諭知易科罰金之折算
    標準。
　㈣緩刑考量
　　被告未曾因故意犯罪，受有期徒刑以上刑之宣告，有其臺灣
    高等法院被告前案紀錄表附卷可考，其因一時失慮，致罹刑
    章，惟犯後已坦承犯行，並已積極處理申請事宜且拆除系爭
    水泥水溝蓋，業如前述，本院衡酌上情，認被告經此偵、審
    程序及科刑判決，當能知所警惕而無再犯之虞，因認對被告
    宣告之刑，以暫不執行為適當，爰依刑法第74條第1項第1款
    規定，併予宣告如主文所示之緩刑，以啟自新。
　㈤沒收考量
　⒈按犯罪所得，屬於犯罪行為人者，沒收之；前二項之沒收，
    於全部或一部不能沒收或不宜執行沒收時，追徵其價額；第
    1項及第2項之犯罪所得，包括違法行為所得、其變得之物或
    財產上利益及其孳息；前條犯罪所得及追徵之範圍與價額，
    認定顯有困難時，得以估算認定之，刑法第38條之1第1項前
    段、第3項、第4項、第38條之2第1項前段分別定有明文。又
    依土地法第105條準用第97條第1項，於城市地方租用基地之
    租金，以不超過土地申報總價額年息百分之10為限，又土地
    申報總價額之基準，依土地法施行法第25條、土地法第148
    條、平均地權條例第16條之規定，係以土地所有權人依法所
    申報之地價為其法定地價，如土地所有權人未於公告期間申
    報地價者，則以公告地價百分之80為其申報地價（最高法院
    91年度台上字第2130號判決意旨參照）。另基地租金之數額
    ，除以基地申報地價為基礎外，尚須斟酌基地之位置，工商
    業繁榮之程度，承租人利用基地之經濟價值及所受利益等項
    ，並與鄰地租金相比較，以為決定，並非必達申報總地價年
    息百分之10最高額（最高法院68年台上字第3071號判決意旨
    參照）。
　⒉經查，被告因本案竊佔犯行而獲得相當於租金之不法利益，
    此即為被告之犯罪所得，然此部分告訴人並未提出相關資料
    據以說明，而被告所竊佔為國有土地且係用作灌排系統水利
    用地，此部分犯罪所得及追徵之範圍與價額，認定顯有困難
    ，故本院依刑法第38條之2第1項以估算認定之，先予說明。
　⒊依卷內該國有土地即員林市○○段000000000地號之110年12月1
    7日列印之土地登記謄本（見偵卷第33頁），其上記載「當
    期申報地價：109年1月、4960.0元/平方公尺」，是依上開
    說明，應以此為基準計算被告本案竊占犯行而獲得相當於租
    金之不法利益。本院審酌被告所竊佔之土地為國有土地，其
    位置在被告所有房屋後方，被告佔有該土地之用途為方便其
    通行，又該土地周圍住宅林立，條和五街又為擴大都市計畫
    規劃道路，有現場照片及地籍圖說明在卷可參（見偵卷第27
    頁、第29頁、本院卷第51頁至第55頁），勘認此地段未來發
    展遠景甚佳；再參被告與辯護人具狀表明系爭水泥水溝蓋長
    約1.2公尺、寬為13公尺（見本院卷第43頁），合計竊佔國
    有土地面積為15.6平方公尺。本院審酌上情，認被告之犯罪
    所得，應以該國有土地申報地價之年息10%計算為適宜。另
    被告施作系爭水泥水溝蓋之時間為108年7月24日前不久，業
    如前述，而本件沒收以估算認定之，既卷內無其他證據可資
    證明被告施作之確切時間，此部分即應為有利於被告之認定
    ，以108年7月24日為起算時點，是自斯時起迄至本院判決日
    即111年8月11日止（被告雖改以架作柵欄式活動溝蓋，但此
    舉仍屬竊佔狀態之繼續），共計3年又18日。據此，被告因
    本案竊佔犯行可獲得相當於租金之利益應為2萬3595元（計
    算式：4960元15.6㎡=77376元10%3年=23212.8元，小數點
    後四捨五入為23213元，再加上4960元15.6㎡=77376元10%
    36518天≒381.5元，小數點後四捨五入為382元，合計共2萬
    3595元）。
　⒋是依上開說明，被告本案犯罪所得應為2萬3595元，此部分未
    據扣案，應依前揭規定，併予以宣告沒收，並於全部或一部
    不能沒收或不宜執行沒收時，追徵其價額。　
據上論斷，應依刑事訴訟法第452條、第273條之1第1項、第299
條第1項前段，刑法第320條第2項、第1項、第41條第1項前段、
第74條第1項第1款、第38條之1第1項前段、第3項、第4項、第38
條之2第1項前段，刑法施行法第1條之1第1項，判決如主文。
本案經檢察官蕭有宏聲請以簡易判決處刑、檢察官鄭安宇到庭執
行職務。

中　　華　　民　　國　　111 　年　　8 　　月　　11　　日
                刑事第三庭    法  官  廖健男 
以上正本證明與原本無異。
如不服本判決應於收受判決後20日內向本院提出上訴書狀，並應
敘述具體理由；其未敘述上訴理由者，應於上訴期間屆滿後20日
內向本院補提理由書（均須按他造當事人之人數附繕本）「切勿
逕送上級法院」。
告訴人或被害人對於判決如有不服具備理由請求檢察官上訴者，
其上訴期間之計算係以檢察官收受判決正本之日期為準。
中　　華　　民　　國　　111 　年　　8 　　月　　11　　日
　　　　　　　　              書記官  顧嘉文
【附錄論罪科刑法條】
中華民國刑法第320條
意圖為自己或第三人不法之所有，而竊取他人之動產者，為竊盜
罪，處5年以下有期徒刑、拘役或50萬元以下罰金。
意圖為自己或第三人不法之利益，而竊佔他人之不動產者，依前
項之規定處斷。
前二項之未遂犯罰之。